【裁判字號】    91,重訴,48
【裁判日期】    920107
【裁判案由】    侵權行為損害賠償
【裁判全文】
臺灣士林地方法院民事判決  九十一年重訴字第四八號
    原      告    乙○○
    法定代理人    丙○○○
    被      告    丁○○
    法定代理人    甲○○
右當事人間請求損害賠償事件，本院判決如左：
    主    文
被告應連帶給付原告新台幣參佰貳拾柒萬伍仟肆佰參拾壹元，及被告丁○○自民國九
十年六月三日起、被告建明汽車客運股份有限公司自民國九十年六月五日起，均至清
償之日止，按年息百分之五計算之利息。
原告其餘之訴駁回。
訴訟費用由被告連帶負擔五分之一；餘由原告負擔。
本判決第一項於原告以新台幣壹佰零玖萬貳仟元為被告供擔保後，得假執行，但被告
如於假執行程序實施前以新台幣參佰貳拾柒萬伍仟肆佰參拾壹元為原告預供擔保，得
免為假執行。
原告其餘假執行之聲請駁回。
    事    實
甲、原告方面：
一、聲明：
  (一)被告等應連帶給付原告新台幣（下同）一千六百零四萬九千八百六十五元整，及
    自本起訴狀繕本送達被告等之翌日起至清償日止，按年息百分之五計算之利息。
  (二)前項請求，原告願供擔保，請准予宣告假執行。
二、陳述：
  (一)被告丁○○係被告建明汽車客運公司（下稱被告建明公司）之營業大客車司機，
    為從事駕駛業務之人，於民國八十九年四月九日上午，駕駛車牌碼ＡＧ—三一七
    號營業大客車，沿台北市○○區○○路由南往北方向行駛，於同日上午九時五分
    許，途經該路與臺北市○○路○段路口時，本應注意汽車行駛時，駕駛人應注意
    車前狀況，並隨時採取必要之安全措施，且依當時情形，又無不能注意之情事，
    竟疏未注意車前狀況，於轉換成綠燈後，即貿然直行，致上開營業大客車之左前
    車頭保險桿處，與沿臺北市○○路○段由南往北方向行駛，至上開路口違規穿越
    分隔設施搶先右轉，由乙○○所騎乘車牌號碼ＡＭＷ—七二一號之重型機車右側
    車身發生撞擊，乙○○因而人車倒地，並受有頭部外傷併顱內出血、水腦症、顱
    骨缺損等重傷害，現仍呈昏迷狀態，四肢癱瘓，全案業經台灣高等法院判決被告
    丁○○業務過失致重傷害罪，處有期徒刑四月。原告因被告丁○○之過失，而呈
    現昏迷狀態、四肢癱瘓，而被告丁○○受僱於被告建明公司，依據民法第一百八
    十四條第一項前段、第一百八十八條第一項、第一百九十三條第一項、第一百九
    十五條第一項、第二百一十六條規定，自得請求被告負連帶損害賠償責任。
  (二)被告應連帶給付原告所受之如下損害：
  (1)原告支出之醫療費用為一百四十六萬三千六百七十七元，有醫療費用收據可憑。
  (2)增加生活上需要部分之費用為五百九十二萬四千一百八十五元，包括：
  已發生部分：自八十九年六月二十六日起至九十年一月十九日止之看護費共計一
    十三萬二千二百八十七元。
  未發生部分：本件原告因被告丁○○之過失陷入長期昏迷狀態，客觀上需終生雇
    請看護照顧，該看護費用要屬增加生活上之需要無疑，依據內政部公布之臺灣地
    區男性及女性餘命表，並按年別單利百分之五之霍夫曼係數扣除中間利息，計算
    原告自九十年一月二十日起至死亡之日止，所增加之生活上需要，以原告雇請外
    籍勞工看護每月最低一萬九千三百一十九元為標準，原告之平均餘命為五十一點
    六三年，按年別單利百分之五之霍夫曼係數二十四點九八三六扣除中間利息，計
    算原告需受看護所生之費用為五百七十九萬一千八百九十八元（即以一萬九千三
    百一十九元乘以十二個月乘以二四點九八三六等於五百七十九萬一千八百九十八
    元）。
  (3)工作損失部分：原告受害前擔任麥當勞餐廳內湖公司襄理，因被告丁○○過失傷
    害，迄今仍呈昏迷狀態，無法外出工作，以原告每月薪資三萬五千六百九十元之
    標準計算自八十九年四月九日至九十年二月九日所受工作損失為三十五萬六千九
    百元。
  (4)減少勞動能力部分：原告因被告丁○○之過失而受有頭部外傷並顱內出血、水腦
    症、顱骨缺損、、四肢機能永久完全喪失，呈昏迷狀態，此依勞工保險條例第五
    十三條及勞工保險殘廢給付標準表應屬第一級殘廢，又依曾隆興所著各殘廢等級
    減少勞動能力比率表減少勞動能力為百分之百。原告遭撞擊時年齡僅二十五歲，
    客觀上應可工作至六十歲，是原告自得請求被告賠償此部分損失，扣除中間利息
    後，原告之損失為八百五十三萬零二百二十四元，即以每月薪資三萬五千六百九
    十元乘以十二個月乘以三十五年之霍夫曼係數十九點九一七四之數額。
  (5)慰撫金：原告因受被告丁○○之不法侵害，至喪失意識，終生需人照顧，身心打
    擊甚大，為此請求一百萬元之精神上損害賠償。
  (6)上開原告請求金額，扣除依強制汽車保險法所領取之殘廢給付保險金一百二十萬
    元及醫療給付二萬五千一百二十一元，請求被告連帶給付如訴之聲明所載之金額
    。
  (三)被告雖以鈞院九十年度交簡上字第四十號刑事判決之理由認第二、三交通錐中至
    撞擊點距離為六‧八公尺及原告之時速為二十五公里與被告之車速二十公里等情
    ，推算被害人由第二、三交通錐中行駛至撞擊點所需之時間為０．九七九二秒，
    而以被告之時速扣除四．一六公尺反應距離後須時間０．七四八八秒後，僅剩０
    ‧二三０四秒，顯不足為被告將ＡＧ—３１７號營業大客車剎車停止為由，抗辯
    被告丁○○並無過失。然查以現在車輛之性能，二十公里之時速不可能產生二公
    尺之煞車痕，且所謂反應距離係指一般人發現危險至採取剎車或其他安全措施之
    時間，並以該時間及行車速度換算其間行駛之距離而言，從而被告丁○○之反應
    距離自應以其發現原告穿越第二、三交通錐時，其所駕駛營業大客車之位置距撞
    擊點之距離來衡量其是否有足夠時間採取必要之安全措施，亦即第二、三交通錐
    至撞擊點之距離及原告行駛該距離所耗費之時間，根本與被告是否有足夠時間採
    取安全措施無關，然該刑事判決卻疏未詳究，遽以被害人騎乘機車之時速及行駛
    六‧八公尺之時間，推算被告所能剎停之時間僅為０．二三０四秒，客觀上並無
    不能注意情事，其認事用法，顯有違誤。而當時原告之車速並不快，被告丁○○
    應可盡到注意義務卻未注意，而被告如主張為無過失，依據民法第一百九十依條
    之二規定，應由被告負舉證之責。
  (四)另按汽車、機車或其他非依軌道行駛之動力車輛，在使用中加損害於他人者，駕
    駛人應賠償因此所生之損害。但於防止損害之發生，已盡相當之注意者，不在此
    限，民法第一百九十一條之二定有明文。本件被告丁○○於刑事偵查中坦承其確
    有未注意車前狀況（見刑事卷八十九年六月十四日偵查筆錄）及被告丁○○於鈞
    院九十年十一月十五日刑事庭審理時供稱：「（何時發現被害人機車右轉？）快
    撞上時，我才看到他機車」、「起步前我有注意到他，但起步行駛後我就沒再有
    注意了」等語觀之，足認被告丁○○確未注意車前狀況。又肇事當時天候良好，
    車輛亦少，被告丁○○於起步前既已注意到原告，殊無由未見原告右轉之情形，
    此實益足證被告未盡注意之義務而無疑。另由機車遭撞擊之位置為右側後輪腳踏
    板處，機車刮地痕走向幾呈直線及大客車受損位置為左側車頭下方保險桿與左側
    玻璃破裂之情形觀察，應係大客車以近乎垂直之角度直接撞擊機車，被告丁○○
    駕駛大客車正面撞及原告之機車後輪踏板處，焉得謂其係因視線死角致無法發現
    原告冒然右轉？而本件先後經台北市車輛行車事故鑑定委員會及台北市政府交通
    局鑑定，亦均認被告涉有未注意車前狀況之過失，是被告丁○○對於防止損害之
    發生，顯未盡相當之注意義務而無疑，原告自得依上開民法第一百九十一條之二
    之規定請求損害賠償。
  (五)又關於被告主張原告已領取強制汽車保險金，故醫療費用應予扣除乙節，惟查原
    告業已將領取之強制汽車保險金共一百二十二萬五千一百二十一元，全部依法減
    縮訴之聲明在案，是被告上開主張顯無理由，洵不足採。
  (六)另有關被告主張原告每月看護費用一萬九千三百一十九元過高（即增加生活上之
    需要），應以一萬三千元為標準乙節，經查原告僱請外籍勞工看護每月共支出薪
    資一萬五千八百四十元、加班費二千一百二十元（因原告需不分假日二十四小時
    看護，故需支出假日加班費、健保費七百五十九元及就業安定費六百元，合計每
    月共支出一萬九千三百一十九元，且上開費用原告業提出外勞SITI KUMAYAH領取
    薪資之收據及原告僱請外勞所支出之健保費與就業安定費之單據等為憑，殊不容
    被告空言否認，是原告確因被告之過失而需支出上開看護費用而無疑，被告上開
    所辯，顯係臨訟卸責之詞，殊不足採。又按行政院勞工委員會之函釋僱請外籍勞
    工之工資不得低於基本工資即一萬五千八百四十元，而被告卻主張一萬三千元，
    此顯違反行政院勞工委員會依勞動基準法第二十一條第二項所為之函釋，亦不足
    採。
  (七)再按因親屬受傷，而由親屬看護時，雖無現實看護費之支付，但應衡量及比照僱
    用職業護士看護情形，認被害人即被上訴人受有相當於看護費之損害，仍得向侵
    權行為人請求賠償，本件原告原聘請外籍看護工看護，嗣於九十年四月解約後，
    即由原告之母親楊陳美蘭及原告之姐楊奉美照顧，此依最高法院八十八年度台上
    字第一八二七號判決意旨，原告自得比照雇用職業護士看護情形，請求被告賠償
    相當於看護費之損害而無疑。又職業護士看護之月薪（職業看護工每八小時為八
    百元，每日即為二千四百元，則每月為七萬二仟元）顯較外籍雇工（每月支出一
    萬九千三百一十九元為高，原告僅比照雇用外籍看護工之支出請求看護費，此費
    用顯未過高，是被告主張看護費過高乙節顯屬無據。
  (八)有關本件被告主張應以行政院勞工委員會所訂最低工資計算原告之工作損失及減
    少勞動能力部分，經查原告受害前不惟身體健康、體能良好，且係擔任麥當勞餐
    廳內湖公司襄理，具有相當之專門技能及經驗，關此有台灣麥當勞餐廳股份有限
    公司薪資證明書及國稅局所得資料清單為憑，是自應以原告受害前之每月薪資三
    萬五千六百九十元為計算工作損失及勞動能力之標準，被告所辯，不惟與事理不
    符，且未說明其法律依據何在，殊不足採。
  (九)另被告抗辯原告未說明請求工作損失十個月之依據及工作損失與減少勞動能力重
    複請求部分，經查上開十個月之工作損失部分，係從八十九年四月九日（即受害
    時）算至九十年二月九日（起訴後九日）止，屬既已發生之工作損失，而減少勞
    動能力部分則係從九十年二月十日起算至原告六十歲時（即民國一百二十四年）
    ，共計三十五年，其間並無重複請求之情形。
  (十)本件原告固有過失，惟兩造所應負之過失責任比例應約為各百分之五十。
三、證據：提出台北市立忠孝醫院診斷證明書、外籍監護工薪資記錄表、戶籍謄本、
    本院八十九年度禁字第一三二號民事裁定、汽車保險理賠計算書、全民健康保險
    費計算表、行政院勞工委員會職業訓練局就業安定基金收據、臺灣麥當勞餐廳股
    份有限公司薪資證明書財政部臺北市國稅局八十九年度綜合所得稅各類所得資料
    清單、行政院勞工委員會台勞動二字第二九九一八號函各一份及台北市立忠孝
    醫院醫療費用收據十九紙等影本為證。
乙、被告方面：
一、聲明：
  (一)原告之訴駁回。
  (二)如受不利之判決，請准以現金或同額之臺灣銀行無記名可轉讓之定期存單供擔保
    後，宣告免為假執行。
二、陳述：
  (一)本件被告丁○○，依鈞院刑事庭九十年度交簡上字第四十號判決結果所示，並無
    過失之可言：
  (1)按鈞院刑事庭九十年度交簡上字第四十號判決（被證一）之主文「原判決撤銷。
    丁○○無罪。」所示，被告並無過失之可言。
  (2)次按依鈞院刑事庭九十年度交簡上字第四十號判決理由第四段謂「‧‧‧又本件
    肇事地點當時為乾燥鋪設柏油路面，ＡＧ－三一七號營業大客車之左前輪剎車痕
    為二公尺，左後輪剎車痕為二公尺，第二、第三交通錐中至撞擊點距離為六．八
    公尺，已如前述，參照交通部六十六前司法行政部六十二年五月九日（62）函行
    決字第四六四號函特交通部安全督導會訂五四教導登（62）字第二三二號函所附
    之「一般公路汽車煞車距離、行車速度對照表」，時速二十公里新築瀝青路面煞
    車距離為一．八公尺，一年至三年瀝青路面煞車距離為二公尺，三年以上煞車距
    離為二．二公尺，則推算被告之當時之行車速度時速約二十公里，並無超速之情
    形，再參以交通部六十六年十月二十七日交路（六六）字第二七五號函所附之「
    汽車行駛距離及反應距雜一覽表」內載時速為二十公里時，駕駛人之反應距離為
    四．一六公尺，若依公訴人推測被的原告肇事時之時速二十五公里計算（依肇事
    時二車之車損況並非輕微、被告丁○○之車速約二十公里、原告之受傷嚴重、機
    車之刮地痕長達六．三公尺之情況，原告之時速是否僅為二十五公里，顯有可疑
    ，極有可能高於二十五公里），六．八公尺之距離僅須Ｏ．九七九二秒，亦即，
    原告騎乘ＡＭＷ－七二一號之重型機車至撞擊處須Ｏ．九七九二秒，尚不足一秒
    之時問，實屬瞬間突發之狀況，再者，被告丁○○之時速二十公里，其反應距離
    四．一六公尺，須花費Ｏ．七四八八秒（四．一六公尺為Ｏ．ＯＯ四一六公里除
    二十公里乘三六ＯＯ秒，被告丁○○注意到原告機車在反應到有踩剎車前動作）
    二者相減，僅為Ｏ．二三Ｏ四秒，顯不足為被告丁○○駕駛ＡＧ－三一七號營業
    大客車剎車停止，則被告丁○○當時顯無足夠之反應距離自明，被告丁○○駕車
    因被害人乙○○突然違規穿越分隔設施搶先右轉，致未剎停不及相撞，依當時客
    觀情節判斷，應非一般人所能注意及防範，自雖認被告丁○○應注意能注意而不
    注意之情事」係以系爭車禍乙○○與丁○○所駕駛之汽機車之煞車痕、刮地痕之
    距離，運用科學之方法所得之結論。足徵被告丁○○當時顯無足夠之反應距離自
    明，因被害人即原告乙○○突然違規穿越分隔設施搶先右轉，致被告丁○○駕車
    剎停不及相撞，依當時客觀情節判斷，應非一般人所能注意及防範。被告委無過
    失之可言。
  (二)按所謂信賴保護之原則，最高法院屢著有判例，已成為吾國交通事件之重要法律
    之原則，亦為  鈞院刑事庭九十年度交簡上字第四十號判決所採用。換言之，汽
    車駕駛人即被告對於防止危險發生之相關交通法令之規定，業已遵守，並盡相當
    之注意義務，以防止危險發生，應可信賴他人即原告亦能遵守交通規則並盡同等
    注意義務。若因此而發生交通事故，得以信賴原則為由，免除過失責任。本件被
    告丁○○，既依刑事上，因爰用信賴保護原則經刑事判決認為無過失，則於民事
    法上，亦無民法第一百八十四條之侵權行為之可言。且被告建明汽車客運股份有
    限公司亦無須同負民法第一百八十八條之僱用人之連帶賠償責任。
  (三)按「損害之發生或擴大，被害人與有過失者，法院得減輕賠償金額，或免除之。
    」民法第二百十七條定有明文。退萬步言，縱認被告有過失，被告以原告乙○○
    對於本件車禍有重大過失，被告矧依民法第二百十七條之規定，主張原告與有過
    失。
  (四)原告業已領取強制汽車保險金一百二十萬元及醫療部分金額二萬五千一百二十一
    元，依法不得重複請領，自應予以扣除：
    依據最高法院八十八年度台上字第三五三號判決、台灣高等法院八十七年度上字
    第五九八號判決均著有明文。故而強制汽車保險法及全民健康保險法之保險對象
    業以領取保險給付者，其之損害既已填補，依法自應不得再向加害人或侵權行為
    人請求損害賠償，以免造成保險對象之不當得利。本件依原告於  鈞院審理時自
    承其已領取強制汽車責任保險法保險金新台幣一百二十萬元，另關於醫療部分之
    自付金額二萬五千一百二十一元亦已領取強制汽車責任保險金之全部金額，故依
    強制汽車保險法第三十條規定，被告亦得主張扣除之。至其餘醫療費用，亦皆由
    健保支付，原告並無損害之可言。另外原告受領勞工保險給付部分亦應予扣除。
  (五)關於原告所主張之其餘損害部分，因被告既無過失，無須負損害賠償之責任之可
    言；而退萬步言，原告之請求計算之標準，委有疑義：
  (1)醫療費用一百四十六萬三千六百七十七元：如前所述，原告之醫療費用已經健保
    及強制保險填補，既已無受有損害，應予全數扣除。
  (2)增加生活支出之看護費用五百九十二萬四仟一百八十五元：已發生之金額十三萬
    二千二百八十七元，已經原告領取強制保險三萬元，既已填補其之損害，應予扣
    除，且該損害亦係原告之過失所致；未發生之部分：五百七十九萬一千八百九十
    八元，係以每月一萬九千三百一十九元，其計算之標準顯為過高，且依原告所提
    出之證物所示，亦僅支付五期，其請求五百七十九萬一千八百九十八元，恐亦無
    依據。
  (3)工作損失三十五萬六千九百元：依原告所提出之證物十所示，原告自八十九年四
    月至同年五月，尚領有薪資十八萬四千四百九十元，故何以請求八十九年四月至
    九十年二月九日十個月之工作損害等部分，恐無依據，且該損害亦係原告之過失
    所致。
  (4)減少勞動能力八百五十萬零二百二十四元：關於原告減少勞動能力之將來損害，
    對於其之計算基準以每月薪資三萬五千六百九十元計算，恐有疑義。按縱然未有
    本件之事故，而原告於將來是否確有如其主張計算基準之勞動能力，並不明確，
    故應以行政院勞委會台勞動二字第０四五０一三號函所定之法定最低工資每月
    一萬五千八百四十元為基準計算，始稱公允。
  (5)慰撫金一百萬元：按就兩造之身分、職業、教育程度、財產及經濟狀況用以判斷
    非財產上損害之慰撫金數額（最高法院八十六年度台上字第五一一號判決參照）
    ，依被告建明汽車客運股份有限公司之最近之資產負債表所示（被證四），被告
    建明汽車客運股份有限公司並無盈餘，尚有負債五千七百餘萬元，故不得僅因被
    告經營客運業務即謂其之資力及經濟狀況良好，且被告丁○○現並無固定之收入
    捉襟見拙；且本件車禍確係肇因於原告所致。故原告所請求之非財產上損害之慰
    撫金數額一百萬元，確係過高。
三、證據：提出本院九十年度交簡上字第四０號刑事判決、汽車保險理賠計算書行政
    院勞工委員會台勞動二字第０四五０一三號函、被告見名公司八十九年十二月
    三十一日資產負債表等影本各一份為證。
丙、本院依職權調取台灣士林地方法院檢察署八十九年度偵字第三八０八號、八十九
    年度調偵字第二五四號及本院八十九年度交簡字第七九七號、九十年度交簡上字
    第四０號案卷為證。
    理    由
甲、程序方面：
一、原告起訴時係以其本人名義為之，並未表明由何有代理權人之意，而原告於本件
    事故後已陷入昏迷，即於起訴時為無意思能力，此由卷附診斷證明書可以證明，
    是其未經合法代理而起訴固有未合，然原告嗣後經本院宣告禁治產，則其母丙○
    ○○為其法定代理人，並嗣後具狀追認前所為之訴訟行為，是其起訴程式之瑕疵
    應認為業經補正，即自始為有合法代理所為，並對於原告發生效力。
二、原告起訴原請求被告連帶給付一千七百二十七萬四千九百八十六元及自起訴狀繕
    本送達翌日起至清償日止按年息百分之五計算之利息，迄於訴訟進行中乃減縮其
    中一百二十二萬五千一百二十一元之請求而如上開訴之聲明，其未變更其訴訟標
    的而僅減縮請求之數額，依據民事訴訟法第二百五十五條第一項但書第三款之規
    定，應予准許。
乙、得心證之理由：
一、原告起訴主張：被告丁○○為被告建明公司所僱用營業大客車司機，於八十九年
    四月九日上午，駕駛車牌碼ＡＧ—三一七號營業大客車，沿台北市○○區○○路
    由南往北方向行駛，於同日上午九時五分許，途經該路與臺北市○○路○段路口
    時，本應注意汽車行駛時，駕駛人應注意車前狀況，並隨時採取必要之安全措施
    ，且依當時情形，又無不能注意之情事，竟疏未注意車前狀況，於轉換成綠燈後
    ，即貿然直行，致上開營業大客車之左前車頭保險桿處，與沿臺北市○○路○段
    由南往北方向行駛，至上開路口違規穿越分隔設施搶先右轉，由原告所騎乘車牌
    號碼ＡＭＷ—七二一號之重型機車右側車身發生撞擊，乙○○因而人車倒地，並
    受有頭部外傷併顱內出血、水腦症、顱骨缺損等重傷害，現仍呈昏迷狀態，四肢
    癱瘓，全案業經台灣高等法院判決被告丁○○業務過失致重傷害罪，處有期徒刑
    四月，原告自得依民法第一百八十四條第一項前段、第一百八十八條第一項、第
    一百九十三條第一項、第一百九十一條之二、第一百九十五條第一項、第二百十
    六條之規定請求包括醫療費用、看護費、工作損失、減少勞動能力損失及慰撫金
    共計一千六百零四萬九千八百六十五元，及自起訴狀繕本送達翌日起至清償日止
    按年息百分之五計算之利息等語。
二、被告則以：本件被告丁○○如鈞院刑事判決理由所載並無過失可言，且有信賴保
    護原則之適用，是被告自無庸負損害賠償責任。縱認為被告丁○○有過失，然本
    件仍應由原告負擔百分之九十五以上之過失責任，依據民法第二百十七條規定，
    有過失相抵之適用。再原告所主張之數額應扣除強制汽車保險及全民健康保險所
    已經給付之金額，另原告所主張之看護費中已發生之一十三萬二千二百八十七元
    部分，原告已經受領強制保險三萬元應予扣除，未發生部分係以每月一萬九千三
    百一十九元計算，其計算標準顯然過高無據。而原告對於工作損失所主張之三十
    五萬六千九百元，原告對於其每月薪資收入為三萬五千六百九十元及為何請求十
    個月，均未舉證，是亦不足採取。另關於勞動能力減損部分，原告係以每月薪資
    收入三萬五千六百九十元為計算標準，然此並未舉證已有未合，且對於原告未來
    薪資之升降實難預測，是應以勞委會之最低薪資為準方為合理，又關於慰撫金部
    分應斟酌被告之資力以定之，原告請求亦屬過高等語置辯。
三、被告丁○○係被告建明公司所僱用之駕駛員，於八十九年四月九日上午，駕駛車
    牌號碼ＡＧ—三一七號營業大客車，沿台北市○○區○○路由南往北方向行駛，
    於同日上午九時五分許，行經該路與臺北市○○路○段路口時，與騎乘車牌號碼
    ＡＭＷ—七二一號之重型機車，沿臺北市○○路○段由南往北方向行駛而行經該
    路口闖越交通錐管制右轉民權東路之原告發生撞擊，原告因而人車倒地，並受有
    頭部外傷併顱內出血、水腦症、顱骨缺損等重傷害，現仍呈昏迷狀態，四肢癱瘓
    ，被告丁○○因涉及業務過失致重傷害案件，業經台灣高等法院判處有期徒刑四
    月確定。原告因受有上開傷害而經本院以八十九年度禁字第一三二號民事裁定宣
    告禁治產，且受領強制汽車保險之殘障給付一百二十萬元、醫療費用二萬五千一
    百二十一元及看護費用三萬元，另已支出看護費用一十三萬二千二百八十七元等
    情，為兩造所不爭執，且有原告診斷證明書、付款單、監護工薪資表、本院八十
    九年度禁字第一三二號民事裁定、汽車保險理賠計算書、台灣高等法院九十一年
    度上易字第三八一號刑事判決在卷可按，並經本院調取台灣士林地方法院檢察署
    八十九年度偵字第三八０八號、八十九年度調偵字第二五四號、本院八十九年度
    交簡字第七九七號、九十年度交簡上字第四０號案卷查核屬實，均堪認為真實。
四、本件原告主張被告丁○○有應注意能注意而不注意之過失，其致原告受有上開損
    害，雙方過失各約為百分之五十，被告丁○○為被告建明公司之受僱人，被告應
    連帶賠償原告所受之損害等語，被告等則以被告丁○○並無過失，縱認為有過失
    ，原告之過失比例應占百分之九十五以上，且原告所主張之損害賠償數額應扣除
    已受領汽車強制責任保險、全民健康保險及勞工保險之給付，並原告主張之事實
    並未舉證證明，而慰撫金部分應斟酌被告丁○○及建明公司資力等語抗辯。是本
    件爭執要點闕在於：被告丁○○於本件事故之發生有無過失、原告是否與有過失
    、被告丁○○與原告之過失比例如何、被告建明公司是否應連帶負賠償責任、原
    告所主張之損害應否准許等項，茲謹分述如下：
  (一)被告丁○○對本件事故之發生有無過失責任，本院以為從如下事證可以認定：
  (1)依據被告丁○○於警訊及偵查中所陳述：在行忠路由南往北方向行駛，於行經行
    忠路、舊宗路一段與民權東路交岔路口時，與原告均於路口等待紅燈轉換為綠燈
    ，於綠燈亮起，伊方入檔起步，被告突然從交通錐中間穿越右轉民權東路，致大
    客車左前方與機車右側碰撞等語。復核以道路交通事故調查報告表所附現場圖及
    事發現場照片、本院九十年度交簡上四０號案卷內所附勘驗現場所繪製之現場圖
    以觀，可知現場行忠路及舊宗路一段在與民權東路三條道路交叉路口，係以同一
    齊線並設置同時相號誌加以管制，現場於行忠路與舊宗路一段會合處並由員警擺
    設交通錐，以避免兩條道路車輛匯入時舊宗路來向之車輛過早轉換進入右側車道
    ，而且事發當時為上午九時五分，視線良好、現場無障礙物阻礙被告丁○○左方
    之視線。本此，則被告丁○○行經此依交會路口時，對於匯入同行向之舊宗路一
    段方向之來車，自得預期二路交會時，左側車輛匯入車道可能產生之危險，即應
    有盡其注意之義務，是渠於等待號誌管制放行之後、進入匯流車道前，即應減速
    慢行，並注意包括左方車道來車狀況之車前狀況，其有能注意而未盡注意時，即
    應負過失之責。
  (2)再參酌被告丁○○上開供述、道路交通事故調查報告表所附現場圖及本院刑事庭
    履勘所繪製之現場圖之情狀，原告係騎乘機車自左側之舊宗路一段與被告丁○○
    一起等待紅燈、交通管制號誌轉為綠燈後起步行駛，並自管制所用交通錐之第二
    、三交通錐間穿越進入右側車道，並擬右轉民權東路，嗣行至自行忠路停等線起
    往北約二十四點九公尺處，遭撞擊倒地，而該點距離舊宗路一段與行忠路中間所
    擺設之交通錐距離，經本院刑事庭履勘測量之結果約為六點八公尺，被告丁○○
    所駕駛大客車之煞車痕則為二公尺，依據交通部道路交通安全督導會所定之一般
    汽車煞車距離、行車速度對照表觀之，被告丁○○當時之行車速度約為時速二十
    公里。至被告援引刑事判決推論原告駕駛速度約為二十五公里，甚或高於二十五
    公里云云，然此並無證據足以證明，至刑事判決予以論述，乃僅因檢察官推測而
    加以判斷，至於所謂刮地痕之長短，其成因有車速、撞擊力量大小、撞擊角度、
    倒地方式、有無障礙物等因素予以影響，亦不能逕此推斷原告之車速，是被告此
    部分抗辯尚嫌無據。
  (3)依照上開數據，可以推知，如原告穿越交通錐後係以趨近於九十度角之行向行駛
    ，則其行車之最短距離約為六點九公尺，反之如係以某程度之曲線行駛，則其穿
    越交通錐後行至撞擊地點之距離越長，而於原告趨近於直角行駛時，可以確認原
    告穿越交通錐時之位置，乃在被告丁○○之左前方而非左後方，即無所謂視覺之
    死角可言，被告丁○○自陳未加注意，即難認為無過失。再如原告係以較大曲線
    行駛時，則原告穿越交通錐後行至撞擊點之距離加長，當時被告丁○○以直線行
    駛、原告以曲線行駛，行車過程至撞擊點，如上述道路交會狀態，被告丁○○本
    應特別注意左側匯入車輛避免危險，則若被告丁○○盡其注意義務，應可及早發
    現原告行車之動態，並無不能注意之情事。此核之被告丁○○於偵查中所陳確實
    有未注意前車之疏失，及於本院刑事庭訊問時供述：於起步前有注意到原告，起
    步行駛後即未再注意，因原告突然右轉，到伊左前方來，伊未想到被害人會穿越
    過來，所以不及反應，伊看到被害人時，機車已在大客車車頭，來不及煞車等語
    ，於台灣高等法院審理時供陳：等紅燈時有看到被害人，起步後就未注意，等到
    再看到被害人時，機車已經到伊車前。行忠路與舊宗路之間有安全島，故伊未注
    意被害人。伊開車時只看前面，沒想到被害人從舊宗路衝過來等語，益證被告丁
    ○○確有未注意車前狀況之過失，且其如加以注意，即可發現原告於進入其視線
    障礙範圍前後，有違規穿越分隔設施搶先右轉之異常舉動，可以即時採取適當安
    全措施，被告丁○○未盡該等義務以致肇事，其為有過失，且其過失與原告受有
    上述傷害之結果間有因果關係，被告所為無過失之抗辯已難認為可採。
  (4)另本件事故經台北市車輛行車事故鑑定委員會鑑定及台北市政府交通局覆議結果
    ，均採取與本院相同之見解，即一致認定被告駕駛營業大客車未注意車前狀況，
    被害人駕駛重型機車違規穿越分隔設施搶先右轉為肇事原因，有台北市車輛行車
    事故鑑定委員會八十九年七月二十九日北鑑審字第八九六０一六九六００號鑑定
    意見書、台北市政府交通局八十九年一月九日北市交鑑意字第五五三日號覆議意
    見書在卷可稽，益證被告丁○○為有過失顯然。
  (5)被告抗辯以反應時間不足可知被告丁○○並無過失，且應有信賴保護原則之適用
    云云。惟查本件被告丁○○於行車時既未予注意左方匯入車輛，且肇事地點並未
    禁止右轉，原告右轉亦非違規，即無從以被告丁○○發現原告時或發現原告自穿
    越交通錐右轉時為基準，推斷其反應時間不足，蓋之所以導致反應時間不足，本
    即由被告丁○○行車時疏未注意所致，其為有過失顯然，被告此部分抗辯已不可
    採。至信賴保護原則之適用，應以行為人本身係遵守交通規則為前提，如並未遵
    守交通規則，自無上開原則之適用，查被告丁○○既有前開違反疏未注意車前狀
    況之交通規則情事，是亦無信賴保護原則之適用。
  (二)被告應否負連帶賠償責任：
  (1)按因故意或過失，不法侵害他人之權利者，負損害賠償責任；又不法侵害他人之
    身體或健康者，對於被害人因此喪失或減少勞動能力或增加生活上之需要時，應
    負損害賠償責任；另不法侵害他人之身體或健康者，被害人雖非財產上之損害，
    亦得請求賠償相當之金額；受僱人因執行職務，不法侵害他人之權利者，由僱用
    人與行為人連帶負損害賠償責任。民法第一百八十四條第一項前段、第一百九十
    三條第一項、第一百九十五條第一項前段、第一百八十八條第一項前段分別定有
    明文。又按汽車、機車或其他非依軌道行駛之動力車輛，在使用中加損害於他人
    者，駕駛人應賠償因此所生之損害，此觀民法第一百九十一條之二前段規定意旨
    亦明。
  (2)被告丁○○就本件車禍事故之發生既有過失，已於前述，且被告丁○○於肇事當
    時係受僱於被告建明公司而駕駛該公司營業大客車執行職務中亦為被告所不否認
    ，則因被告丁○○之過失導致原告受有上揭之傷害，即屬不法侵害原告之權利，
    原告本於侵權行為之規定，請求被告連帶賠償其所受之損害，自屬有據。
  (三)原告是否與有過失及與被告丁○○應負之過失比例：
  (1)原告於事故發生時，係自員警所設置之第二個、第三個交通錐間穿越，搶先右轉
    ，橫越車道，以致被告丁○○反應不及而肇事，其有違規行駛之行為，並該行為
    與本件事故之發生有因果關係，即亦同有過失，此為原告所自承，是被告援引民
    法第二百十七條規定抗辯與有過失即屬可採。
  (2)原告違反管制穿越交通錐而轉換車道並搶先右轉、被告丁○○疏未注意車前狀況
    ，二人均有過失，本院參酌被告丁○○所駕駛者為大型之營業客車，以其車輛之
    體積龐大、對於用路人安全威脅本高於一般小型汽車或機器腳踏車，其駕駛時應
    更提高警覺小心駕駛，且被告丁○○為職業駕駛人，其對於車輛行進之安全及注
    意本高於一般駕駛人，且對於路況之掌握亦較富有經驗，原告為機車騎士，明知
    應遵守交通管制，竟仍執意而違反，利用機車便捷之性質穿越交通錐間之間隔而
    變換車道，且快速橫越道路其違規情形重大等情，認本件原告應負之過失責任為
    十分之七、被告丁○○為十分之三。
  (四)原告所主張之損害及其數額之判斷：
  (1)醫療費用部分：
  按傷害保險之保險人，依保險法第一百三十五條準用第一百零三條規定，固不得
    代位行使被保險人對於加害人之損害賠償請求權，惟全民健康保險法第八十二條
    規定：「保險對象因汽車交通事故，經本保險提供醫療給付者，本保險之保險人
    得向強制汽車責任之保險人代位請求該項給付。」全民健康保險法為保險法之特
    別法，依特別法優於普通法之原則，全民健康保險法第八十二條應優先於保險法
    第一百三十五條、第一百零三條之規定而為適用。從而全民健康保險之被保險人
    因汽車交通事故，經全民健康保險提供醫療給付者，全民健康保險之保險人得向
    強制汽車責任保險人代位請求該項給付，而依強制汽車責任保險法第三十條規定
    ，於該範圍內，加害人或汽車責任保險之被保險人之損害賠償責任即因而解免，
    全民健康保險被保險人對於加害人之損害賠償請求權亦因而喪失（最高法院九十
    一年度台上字第一七四七號判決意旨參照）。
  本件原告雖主張有上開一百四十六萬三千六百七十七元之醫療費用之支出，惟參
    以原告所提出醫療費用收據記載，原告實際支出之金額合計僅有二萬五千一百二
    十一元，其餘一百四十三萬八千五百五十六元均由全民健康保險支付，即除原告
    所實際支出之二萬五千一百二十一元外，均非其實際支出而受損害之範圍，是原
    告此部分主張逾二萬五千一百二十一元部分，依據上開意旨，被告已免其責任，
    原告該部分之請求權已經喪失，自不能再據以請求。
  (2)增加生活上需要部分：原告主張因受有前揭傷害，以致迄今昏迷癱瘓，終身需人
    照顧，此部分為被告所不否認，且有診斷證明書附卷可按，已堪信為真實，而其
    所主張之看護費用能否准許，則可分為起訴時已發生與起訴時尚未發生兩部分分
    敘之。
  已發生部分：原告主張已發生之看護費用，包括僱用陪病工自八十九年十一月十
    九日起雇用外籍監護工至九十年一月十九日止之費用，為一十三萬二千二百八十
    七元，並提出付款單十九紙及監護工薪資記錄表、全民健康保險費計算表、就業
    安定基金收據各一紙為證，依據該等單據計算，其中陪病工部分，原告支出之總
    額為七萬三千八百元，至外籍監護工部分，自八十九年十月十九日起至九十年一
    月十九日止，原告給付之費用包括基本工資、加班費、健保費及就業安定基金，
    核計之結果，此部分金額為五萬八千四百八十七元，是總計費用為一十三萬二千
    二百八十七元無訛，且無過高之情事，而被告對於該等單據之真實並未爭執，是
    原告此部分之主張尚非無據。
  尚未發生部分：
  (甲)按因親屬受傷，而由親屬代為照顧被上訴人之起居，固係基於親情，但親屬看護
    所付出之勞力，並非不能評價為金錢，只因兩者身分關係密切而免除支付義務，
    此種親屬基於身分關係之恩惠，自不能加惠於加害人即上訴人。故由親屬看護時
    ，雖無現實看護費之支付，但應衡量及比照僱用職業護士看護情形，認被害人即
    被上訴人受有相當於看護費之損害，得向上訴人請求賠償，乃現今實務上所採之
    見解，亦較符公平正義原則（最高法院八十八年度台上字第一八二七號判決意旨
    參照）。是本件原告主張自九十年一月二十日起至原告死亡止，雖由其親屬照顧
    ，仍得請求被告給付看護所需費用。
  (乙)原告主張依據內政部所公佈之台灣地區男性及女性平均餘命表，原告為六十四年
    六月二十六日出生，被撞擊時年二十五歲，依據平均餘命表所列餘命為五十一點
    六三年，依據霍夫曼計算公式，扣除中間利息之係數為二十四點九八三六，則以
    前原告僱用外籍監護工之每月平均支出一萬九千三百一十九元計算，應可請求被
    告給付五百七十九萬一千八百九十八元等情，並提出八十六年台灣地區男性及女
    性平均餘命表、霍夫曼係數表為據。而本件原告將來由其親屬看護，應得請求相
    當於看護費用之賠償，並衡量、比照職業護士之收費已如前述，再原告所主張以
    雇用外籍看護工之費用為基準，核之前述原告已經支出之看護費用，即陪病工每
    日八小時之費用八百元以觀，如以陪病工照護僅一日八小時，再每個月以三十日
    計算，其費用即需二萬四千元，更無論原告傷後癱瘓，實需二十四小時隨時之照
    護，其費用更屬高昂，則原告之費用並無被告所辯稱過高可言，被告抗辯此部分
    計算基準過高云云，委無足採。惟原告計算上開外籍監護工之費用時，乃併計應
    負擔之外籍監護工全民健康保險費每月七百五十九元及繳付政府規定之就業安定
    費六百元，而此部分如由原告親屬自行照護，即無支出之必要，是該部分自應予
    以扣除，即以每月薪資一萬五千八百四十元，加計每月四日之假日加班費，即每
    日五百三十元、每月合計二千一百二十元，總計一萬七千九百六十元為相當，是
    原告自九十年一月二十日起至死亡之日止，得請求被告給付之看護所需費用為五
    百三十八萬四千四百六十六元（一元以下四捨五入，即以一萬七千九百六十元乘
    以十二個月乘以霍夫曼係數二四點九八三六等於五百三十八萬四千四百六十五點
    四七元）。
  (3)工作損失部分：本件原告事故發生前，原擔任麥當勞餐廳內湖中心襄理，此有台
    灣麥當勞餐廳股份有限公司所出具之薪資證明書附卷可按。而依據該薪資證明書
    之記載，原告自八十九年一月至五月任職受領之薪資，不包含其他津貼費用之總
    額為一十八萬四千四百九十元，即平均每月薪資為三萬六千八百九十八元，而原
    告請求以每月薪資三萬五千六百九十元計算並未高於該數額，所為請求雖非有據
    ，惟原告請求自八十九年四月九日起至九十年二月九日止之資金損失，參以上開
    薪資證明記載，原告迄至九十年五月仍領有薪資，且原告起訴請求之後開勞動力
    損失部分，乃以原告遭撞擊時年二十五歲，尚可工作至六十歲（至原告主張係自
    九十年二月十日起至一百二十四年共計三十五年云云，應屬誤算，詳如後述），
    即損失三十五年之工作能力為其請求之依據，而原告為六十四年六月二十六日出
    生，應於於八十九年六月二十六日年滿二十五歲，是自八十九年六月二十六日起
    至年滿六十歲止所喪失之勞動能力損害，已於勞動力喪失部分請求，其於此並請
    求至九十年二月九日之工作收入損失要屬重複，為不能准許，則原告關於工作收
    入損失，應僅於八十九年六月一日起至六月二十五日止之請求為有理由，則按原
    告所主張每月薪資收入為三萬五千六百九十元依比例計算，即以三萬五千六百九
    十元乘以二十五日除以三十日，原告得請求之數額為二萬九千七百四十二元（一
    元以下四捨五入），其逾此所為之請求為不能准許。
  (4)勞動力損失部分：
  原告因本件事故受有前揭傷害，以致昏迷癱瘓，有診斷證明書附卷可按，並為被
    告所不爭執，其勞動能力應認已全部喪失，則原告起訴請求被告賠償勞動力損失
    依法有據。
  按所謂減少及殘存勞動能力之價值，應以其能力在通常情形下可能取得之收入為
    標準，最高法院著有六十一年台上字第一九八七號判例可資參照，且應就被害人
    之能力在通常情形下可能取得之之收入為斟酌之依據，不得逕以行政院勞工委員
    會制訂之基本工資為計算之依據（最高法院八十九年度台上字第四六六號判決意
    旨參照），本件原告起訴主張關於勞動力損失部分，請求依據其原在麥當勞餐廳
    內湖公司任職時之薪資為依據，參以該部分未逾其實際所領薪資，且不包括任何
    本薪外之其他津貼、獎金，即為其工作之基本所得，堪認原告確有取得該等收入
    之實際能力，所為請求並非無據，至被告抗辯應依行政院勞工委員會所訂之基本
    工資計算方為合理云云，揆之上述意旨，要難謂合。
  原告因事故受傷時年未滿二十五歲，其於未滿二十五歲部分之工作收入損失業經
    請求如前，而依現在社會常情，在無特別情形下，成年男性持續工作迄於年滿六
    十歲，乃符合一般社會經驗及勞動市場之現狀，則其請求自二十五歲起至六十歲
    止，三十五年之勞動力損失要無不合，是原告得請求之勞動力損失數額為八百五
    十三萬零二百二十四元，即以每月三萬五千六百九十元乘以一年十二個月乘以三
    十五年之霍夫曼係數一十九點九一七四所得之數額。
  至原告主張其此部分請求乃自九十年二月十日起算至一百二十四年為止共計三十
    五年云云，惟查告為六十四年六月二十六日出生，於八十九年六月二十六日年滿
    二十五歲，如計算有勞動能力至年滿六十歲，則應計至一百二十四年六月二十五
    日止，如係以所陳自九十年二月十日起計算，則應係計算至一百二十五年二月九
    日止，是其此部分所陳顯係誤算所致，然其既已陳明乃請求至被告六十歲時止之
    勞動能力減損所生損失，本院自仍得按其真意予以審酌，併此敘明。
  (5)慰撫金部分：原告請求被告連帶給付慰撫金一百萬元，審酌原告遭逢事故時年尚
    未滿二十五歲，乃其人生、家庭、事業起步之時，且適正力圖成就安家之齡，渠
    因此事故陷入昏迷、癱瘓，自屬遭逢常人所難忍之重大變故，精神上受有重大之
    痛苦要屬無疑。再被告丁○○雖於刑事案件審理中陳明因此事遭解雇，並無固定
    收入，被告建明公司亦提出該公司八十九年度資產負債表表明欠債甚多，然核以
    原告所受損害之程度，及被告建明公司八十九年時，尚有扣除折舊後價值約達四
    億元之運輸設備等資產等情，認原告所主張之一百萬元慰撫金並無不當，自堪肯
    認。
  (6)依據上述理由，本件原告主張其所受損害之數額，於併計醫療費用支出二萬五千
    一百二十一元、已支出看護費一十三萬二千二百八十七元、尚未支出之看護費用
    五百三十八萬四千四百六十六元、工作收入損失二萬九千七百四十二元、勞動力
    減損之損失八百五十三萬零二百二十四元及慰撫金一百萬元，共計為一千五百一
    十萬一千八百四十元之範圍內為正當。
  (五)過失相抵之結果被告應給付之損害賠償金額：
    系爭事故之發生原告與被告丁○○均有過失，原告應負擔十分之七之過失責任已
    如前述，則就原告所受上開一千五百一十萬一千八百四十元之損害，扣除原告應
    負擔之過失比例後，被告應連帶賠償之數額為四百五十三萬零五百五十二元（一
    元以下四捨五入）。
  (六)應予扣除之金額：
  (1)按保險人依本法規定給付之保險金，視為加害人或被保險人損害賠償金額之一部
    分，加害人或被保險人受賠償請求時，得扣除之，汽車強制責任保險法第三十條
    定有明文。是本件原告已受領由汽車強制責任保險保險人所給付之金額應予扣除
    之，原告就所受領汽車強制責任保險給付之醫療給付及殘障給付部分，亦已自認
    應予扣除。而依據理賠計算書所載，原告已受領之給付包括：醫療給付二萬五千
    一百二十一元、殘障給付一百二十萬元、看護給付三萬元，合計一百二十五萬五
    千一百二十一元，則除原告自認應予扣減之醫療、殘廢給付外，所受領之看護給
    付，仍應予以扣除，則扣除上開金額後，被告應連帶給付原告之數額為三百二十
    七萬五千四百三十一元，即以四百五十三萬零五百二十二元減去一百二十五萬五
    千一百二十一元所得之數額。
  (3)至被告抗辯原告因勞工保險而受領之給付應予扣除云云，雖原告不否認業已領取
    勞工保險給付一百七十四萬元，惟勞工保險給付並非被告所為支出，且係原告為
    保障自己而支付一定比例之保費所取得之保障，其於本件事故發生而獲理賠，自
    不得因此反爾歸利於被告，且法律亦無特別規定應予扣抵，是該部分自不在得予
    扣除之列，被告此部分抗辯於法不合為不足採取。
五、綜上，本件原告起訴請求被告連帶賠償之損害，於三百二十七萬五千四百三十一
    元，及以該數額計算自起訴狀繕本送達翌日（被告建明公司係九十年六月五日、
    被告丁○○部分係九十年六月三日，有送達證書二紙附卷可佐）起至清償之日止
    按年息百分之五計算之利息之範圍內為有理由，其逾此所為請求於法不認為有據
    ，應予駁回。至兩造其餘攻擊防禦方法，經核均於本件之判斷無影響，於茲爰不
    一一贅述。
六、兩造均陳明願供擔保請准宣告假執行及免予假執行，經核原告所為聲請於其勝訴
    部份及被告之聲請，均無不合，爰各酌定相當之擔保金額宣告之，至原告其餘假
    執行之聲請，因訴之駁回而失所附麗，不予准許。
七、據上論結，本件原告之訴為一部有理由，一部無理由，依民事訴訟法第七十九條
    但書、第八十五條第二項、第三百九十條第二項、第三百九十二條判決如主文。
中      華      民      國    九十二    年      一      月      七      日
                                        臺灣士林地方法院民事第一庭
~B法      官  蕭錫証
右為正本係照原本作成。
如對本判決上訴須於判決送達後廿日內向本院提出上訴狀。
中      華      民      國    九十二    年      一      月      十      日
~B法院書記官  楊錫芬


司法院資訊處製作；財團法人民間司法改革基金會備份。
